【裁判字號】    97,重訴,75
【裁判日期】    980407
【裁判案由】    給付價金等
【裁判全文】
臺灣雲林地方法院民事判決              97年度重訴字第75號
原      告  甲○○
訴訟代理人  葉榮棠  律師
被      告  乙○○
訴訟代理人  王素玲  律師
上列當事人間請求給付價金等事件，本院於民國98年3 月24日言
詞辯論終結，判決如下：
    主      文
原告之訴及假執行之聲請均駁回。
訴訟費用由原告負擔。
    事實及理由
一、原告主張：
  (一)被告於民國82年12月30日向其購買座落雲林縣莿桐鄉○○段
    2268、2269、2268－2 地號三筆建地，面積合計1,484 平方
    公尺，及同段2268－1 、2269－1 、2269－2 地號三筆道路
    用地，面積合計690 平方公尺，約定建地以每坪新台幣（下
    同）48,000元，道路用地按82年度公告現值（每平方公尺7,
    000 元）加百分之四十計算，總計價款28,309,680元，因其
    曾以上揭土地向銀行抵押借款1,200 萬元，故雙方約定，其
    向銀行所借款項由被告承擔，其餘買賣價款16,309,680元，
    依約被告應於增值稅單核發次日即83年2 月5 日全部付清，
    惟被告迄仍未依約履行，爰依約提起本訴。
  (二)聲明：被告應付其16,309,680元，及自83年2 月6 日起至清
    償日止，按年利率百分之五計算之利息；及為以供擔保為條
    件之假執行宣告。
二、被告則辯以：
  (一)上揭六筆土地係伊與訴外人李進恭（出資300 萬元）、林志
    成（出資200 萬元）、林世民（出資200 萬元）合夥，並由
    伊具名向原告所承購，82年12月30日原告委由訴外人即其夫
    劉郁男與伊簽約，當時伊即交付票載發票日83年1 月3 日，
    面額200 萬元，及票載發票日83年1 月10日，面額300 萬元
    之支票二紙，作為定金及支付部分買賣價款之用，並由劉郁
    男簽收。83年1 月2 日劉郁男攜上揭二紙支票至伊台中市○
    ○路559 號辦公處所，表示須用現金繳納土地增值稅，要求
    伊將該二紙支票以現金換回，故上揭二紙支票係伊以現金換
    回，非如原告所言，為伊藉故取回。
  (二)83年2 月初劉郁男又到伊台中辦公處，向伊表示上開六筆土
    地之增值稅單已核發下來，共需繳納六百餘萬元，而先前伊
    所交付之500 萬元已被其挪為他用，請伊再給付現款用以繳
    納土地增值稅，伊徵得合夥人同意，乃將合夥人所交付之合
    資款700 萬元交付劉郁男簽收，並於同年2 月4 日納足上開
    六筆土地之增值稅。所餘四百餘萬元尾款，雙方約定於辦妥
    移轉登記及交付權狀時付清。同年、月17日辦妥移轉登記後
    ，劉郁男即攜帶權狀協同伊至台南區中小企銀虎尾分行與銀
    行商討原貸款降息問題，並於該處完成交付尾款及權狀等雙
    方就本件交易所有最後應辦事宜。
  (三)劉郁男每次向伊取款之簽收單，伊均將之附於本案買賣合約
    內，直至85年8 月伊將上揭六筆土地轉售後，伊認上開買賣
    相關憑證無保存必要乃予銷毀，迄已14餘年，均未見原告就
    就本案交易價金有何爭議，現原告突又訴請伊給付16,309,6
    80元，實屬無理。
  (四)聲明：駁回原告之訴；如受不利判決願供擔保請准宣告免為
    假執行。
三、兩造不爭執之事實：
  (一)兩造於82年12月30日訂立不動產土地買賣預約契約書，由被
    告以總價28,309,680元向原告買受坐落雲林縣莿桐鄉○○段
    2268、2269、2268－2 地號三筆建地，面積合計1,484 平方
    公尺，及同段2268－1 、2269－1 、2269－2 地號三筆道路
    用地，面積合計690 平方公尺（2268地號現為南安段126 地
    號；3368－1 地號現為南安段127 地號；2269－1 地號現為
    南安段128 地號；2269、2269－2 地號併入2268－2 地號現
    為南安段129 地號），約定建地每坪48,000元，道路用地按
    82年度公告現值（每平方公尺7,000 元）加百分之四十計算
    。
  (二)兩造簽約時，被告曾交付票載發票日83年1 月3 日，面額20
    0 萬元，及票載發票日83年1 月10日，面額300 萬元之支票
    二紙，作為定金及支付部分買賣價款之用，並由原告之夫劉
    郁男代為簽收；後該二紙支票又交還流回被告。
  (三)原告曾以上揭土地為擔保向銀行貸款1,200 萬元，前開1,20
    0 萬元借款債務，嗣兩造約定由被告承擔。
  (四)原告於83年2 月4 日繳納上揭六筆土地增值稅款，共計6,45
    6,780 元，兩造並於同年、月17日辦竣上揭六筆土地移轉登
    記。
四、得心證之理由：
    兩造爭執之處，厥在：被告於83年1 月2 日、2 月1 －4 日
    內某天及17日有無依序交付現款500 萬元、700 萬元及4,30
    9,680 元予原告之夫劉郁男？茲析述如下：
  (一)兩造簽訂本案土地買賣合約時，被告曾交付票載發票日83年
    1 月3 日，面額200 萬元，及票載發票日83年1 月10日，面
    額300 萬元之支票二紙，作為定金及支付部分買賣價款之用
    ，並由原告之夫劉郁男代為簽收；後該二紙支票又交還流回
    被告乙節，固為兩造所不爭執。惟就上開二紙支票回流被告
    處之原因？原告主張：係因訴外人即原告之夫劉郁男曾以10
    5,365,000 元價格向被告購買雲林縣麥寮鄉○○段1032地號
    土地，被告遂主張二宗土地買賣（即本案土地買賣與上開麥
    寮土地買賣）價金應抵銷，故而向其取回上開二張支票，後
    來該宗麥寮土地買賣，經本院91年度重訴字第25號判決認定
    契約無效，是被告取回上開二紙支票自屬不當得利云云；並
    提出本院91年度重訴字第25號民事判決影本1 份為佐。至被
    告則辯稱：83年1 月2 日劉郁男以要繳納土地增值稅為由，
    故而拿該二紙支票向其換取同額現金等語。
    1.查，訴外人即原告之夫劉郁男與被告交易雲林縣麥寮鄉○
      ○段土地，價金高達1 億餘元，而原告與被告交易本案莿
      桐鄉○○段土地之價金僅約2,830 餘萬元；且劉郁男與被
      告就麥寮鄉○○段土地交易成交在先（82年10月31日），
      而原告與被告就莿桐鄉○○段土地交易成交在後（82年12
      月30日）等情，有原告提出之本案不動產土地買賣預約契
      約書影本（見卷內第5 頁）及本院91年度重訴字第25號民
      事判決影本（見卷內第54－62頁）各1 份可稽。苟若被告
      於83年間曾主張上開二宗交易價金應予抵銷，被告當其時
      自可就本案買賣價金與上揭麥寮鄉○○段土地交易價金主
      張全部抵銷即可，何須先開票給原告之夫劉郁男，再主張
      上揭二宗土地買賣價金應抵銷，並取回上開二紙支票？是
      原告所陳上揭情節，顯與常情不合。
    2.次查，上揭二宗土地交易內容，一是【訴外人劉郁男與被
      告】買賣麥寮鄉○○段土地；一是【原告與被告】買賣莿
      桐鄉○○段土地，二者契約主體並不同，權義主體既不相
      同自無從抵銷。且上開麥寮鄉○○段土地交易，劉郁男與
      被告歷經本院91年度重訴字第25號、臺灣高等法院臺南分
      院91年度重上訴字第48號、最高法院92年台上字第455 號
      訴訟，爭訟中渠等雙方從未言及有何抵銷之事，有被告自
      網路下載列印提出之最高法院92年台上字第455 號民事判
      決資料1 份為證，並為原告所不爭執。是原告主張：因被
      告要求將二宗土地買賣（即本案土地買賣與上開麥寮土地
      買賣）價金抵銷，故而向其取回上開二張支票乙節，既為
      被告所否認，原告復未能舉證以明其所主張上揭情節為真
      ，自無可採。況原告之本案土地交易代理人劉郁男既已收
      受被告所交付用以清償債務之鉅額支票，衡諸常情，自不
      可能毫無緣委即交還被告，是被告辯稱係因劉郁男持該二
      紙支票向其兌換同額現款乙節，較符常理可採。
  (二)83年2 月1 －4 日此期間內某天，被告有無交付現款700 萬
    元予原告之夫劉郁男？
    1.查，原告確曾於83年2 月4 日繳納上揭六筆土地增值稅款
      ，共計6,456,780 元乙節，有被告提出且為原告不爭執之
      本案六筆土地增值稅繳款書影本6 份在卷（見卷內第93－
      98頁） 可稽。
    2.又證人李進恭亦到庭結證：「（問：對兩造買賣莿桐土地
      的事情是否瞭解？）我是被告購買系爭土地的合夥人，我
      出資額三百萬元，我都是授權給被告處理，我聽被告說第
      一次要繳的稅金沒有繳，第二次我又聽被告說劉郁男要再
      拿錢繳納稅金，被告有聯絡我們討論這件事情，因為稅金
      未繳沒有辦法過戶，我們也都同意繳納。（問：第二次要
      繳那稅金時，證人有無看到被告拿錢給劉郁男去繳？）在
      辦公室有看到，當時被告拿七百萬元現金。（問：第一次
      要繳稅金沒有繳，第一次是拿多少錢？）大約五百萬元。
      （問：你說被告有拿柒佰萬元給劉郁男，你有無親眼看到
      ？）我當時在辦公室，我有親眼看到。（問：有無給劉郁
      男簽收？）有。（問：簽收的文件交給誰？）後來我就不
      知道。我看他們兩個都在簽。（問：第一次的五百萬元，
      你有無親眼看到被告交給劉郁男？）沒有親眼看到，只是
      聽說而已」等語綦詳。
    3.至原告協同到庭之證人劉郁男即原告之夫雖證述：「（問
      ：83年2 月初繳交增值稅六百多萬元從何處來？）我不知
      道錢如何來，我沒有處理增值稅的事情。（問：增值稅不
      是一般都是由賣方負擔繳納？）增值稅的事情我完全不知
      情，我沒有去繳納。（問：你沒有拿到錢，為何辦過戶給
      被告？）我與被告訂完契約後，就說要過戶給被告了，之
      後就辦理過戶了。（問：為何合約書第5 條記載約定土地
      尾款交付後，土地就要辦移交？）我不清楚。我沒有收到
      被告的錢。當時被告另有一筆麥寮的土地賣給我，我要付
      給被告麥寮土地的價金，我們就約定要用莿桐土地買賣的
      價金相抵，因為麥寮的土地是農地我沒有辦法登記，我就
      要求解約，解約後買賣莿桐土地的價金應該還給我們。（
      問：解除麥寮土地買賣契約是何時？）時間已久我忘記了
      。（問：是否在82、83年時就有談妥要解除麥寮土地買賣
      契約？）我因中風，直到91年我才解除契約，後來我們有
      訴訟，經過法院審判。（問：原告有無去繳納增值稅？）
      沒有。這些事都是我在處理」等語。因劉郁男係原告之夫
      ，所為證詞已難免偏袒原告，況本案六筆土地交易其增值
      稅高達6,456,780 元，上開稅款確由原告繳交乙節，業如
      前述，且劉郁男亦證述本案土地交易相關事宜都是他在處
      理，詎劉郁男卻證稱：上開增值稅，伊不知何人去繳交云
      云，劉郁男既自承全權代理原告處理本案土地交易事宜，
      然一遇關鍵問題卻又以不清楚、不知情等語反應，其迴護
      原告之情無待言喻。
    4.再者，一般不動產所有權移轉登記，雙方須提出身份證明
      、印鑑證明、印鑑等物件，自行或委託代書辦理，出賣人
      並應交與土地增值稅之完稅證明始可辦理移轉登記，倘如
      原告所云，被告之定金200 萬元未付，且第一期之買賣價
      金300 萬元並未付款，原告何以願將印鑑證明，印鑑等交
      付代書辦理移轉登記；抑有進者，本案六筆土地買賣之增
      值稅高達六百餘萬元，在被告分文未付情況下，原告豈會
      自己繳付六百餘萬元之土地增值稅，且毫無保留將土地所
      有權過戶給被告，故原告稱「並未收取被告交付之500 萬
      元及700 萬元」殊令人難以置信。
    5.綜上，被告辯稱：曾於上揭時地交付700 萬元現款予原告
      用以繳交土地增值稅乙節，已據證人李進恭到庭證述屬實
      ，並有原告繳交本案六筆土地增值稅款書6 份可佐，堪認
      被告所辯非虛。至原告空言否認曾於上揭期間向被告收取
      700 萬元現款云云，即無可取。
  (三)被告於83年2 月17日有無將本案土地買賣尾款4,309,680 元
    交予原告之夫劉郁男？
    1.按當事人主張有利於己之事實者，就其事實有舉證之責任
      。但法律別有規定，或依其情形顯失公平者，不在此限，
      民事訴訟法第277 條定有明文。至何謂顯失公平，則應視
      兩造舉證之可能性、與證據之距離等情狀考量課予當事人
      舉證責任是否違反公平原則。查，兩造自82年12月30日訂
      立本案土地買賣合約迄今已有15年之久，且本案六筆土地
      兩造早於83年2 月17日即已辦竣移轉登記，被告復於85年
      8 月間再將本案土地出售予訴外人蔡希杉、蔡希良，是被
      告因認有關本案土地買賣相關契約憑證其已無保存必要，
      乃予銷毀乙節，應非虛妄。是此時要求被告提出相關付款
      憑證事實上確有其困難。惟按法院得依已明瞭之事實，推
      定應證事實之真偽，亦為同法第282 條所明定。
    2.依兩造簽訂之本案土地買賣契約書第5 條所載內容「不動
      產移交日期：尾款付清移交清楚」。而本案六筆土地兩造
      早於83年2 月17日即辦竣移轉登記，已如前述。另被告於
      85年8 月間又將本案土地再出售予訴外人蔡希杉、蔡希良
      二人乙節，亦為原告所不爭執。是本件土地交易價金被告
      應已全數給付完畢，原告始會於83年2 月間將本案六筆土
      地移交給被告占有使用，被告並於85年8 月間再出售予訴
      外人蔡希杉、蔡希良，且14餘年來原告均未異議。由上各
      情可知，被告應確實已將本件土地買賣價金交付完畢。
  (四)綜上所述，本件原告主張被告迄未給付本案六筆土地買賣尾
    款16,309,680元，並不足採。從而，原告起訴請求被告給付
    上揭款項及自83年2 月6 日起至清償日止，按年息百分之五
    計算之利息，其訴為無理由，應予駁回。原告之訴既經駁回
    ，則其假執行聲請亦失所附麗，應併予以駁回。
五、本件判決結果已臻為明確，兩造其餘攻擊防禦方法，經本院
    斟酌後，認對於判決結果已不生影響，爰不逐一論述，併予
    敘明。
六、據上論結：原告之訴為無理由，依民事訴訟法第78條，判決
    如主文。
中    華    民    國    98    年    4     月    7     日
                  民事第一庭    法  官  蔣得忠
以上正本係照原本作成
如對本判決上訴，須於判決送達後廿日內向本院提出上訴狀
中    華    民    國    98    年    4     月    7     日
                                書記官  賴成育


司法院資訊處製作；財團法人民間司法改革基金會備份。
